---
title: "Introduction à Markdown"
output: html_document
---

# En-tête
```{markdown}
# En-tête 1
## En-tête 2
### En-tête 3
#### En-tête 4
##### En-tête 5
###### En-tête 6
```

# En-tête 1
## En-tête 2
### En-tête 3
#### En-tête 4
##### En-tête 5
###### En-tête 6

```{markdown}
Autre en-tête 1
===============

Autre en-tête 1
=

Autre en-tête 2
-
```

Autre en-tête 1
===============

Autre en-tête 1
=

Autre en-tête 2
-


# Emphase

```{markdown}
*Italique*
_Italique_
```

*Italique*
_Italique_

```{markdown}
*Italique*

_Italique_
```

*Italique*

_Italique_


```{markdown}
**Gras**
__Gras__
```
**Gras**
__Gras__

```{markdown}
***Gras et Italique***
___Gras et Italique___
_**Gras et Italique**_
```
***Gras et Italique***
___Gras et Italique___
_**Gras et Italique**_

```{markdown}
`code`
```
`code`

# Liste

```{markdown}
1. Blah
2. Blah
    1. Blah
    1. Blah
4. Blah
```
1. Blah
2. Blah
    1. Blah
    1. Blah
4. Blah

```{markdown}
a. Wah
a. Wah
a. Wah
```

a. Wah
a. Wah
a. Wah

```{markdown}
9. Blah
6. Blah
```

9. Blah
6. Blah

```{markdown}
* La
* La
    * La
        * La
          
            Ajouter un paragraphe au même niveau que les points de la liste
          
            * La
            + La
            - La
```

* La
* La
    * La
        * La
          
            Ajouter un paragraphe au même niveau que les points de la liste
          
            * La
            + La
            - La

# Tableau

## Un tableau propre
 
```{Markdown}
| Colonne 1           | Colonne 2 |          Colonne 3 |
| ------------------- |:---------:| ------------------:|
| Alignement à gauche |   Centré  | Alignement à droit |
| *1*                 |     `2`   |              **3** |
| *italique*          |   `code`  |           **gras** |
```

| Colonne 1           | Colonne 2 |          Colonne 3 |
| ------------------- |:---------:| ------------------:|
| Alignement à gauche |   Centré  | Alignement à droit |
| *1*                 |     `2`   |              **3** |
| *italique*          |   `code`  |           **gras** |


## Un tableau pas si propre (même résultat)
 
```{Markdown}
Colonne 1 | Colonne 2 | Colonne 3
--- |:---:| ---:
Alignement à gauche | Centré | Alignement à droit
*1* | `2` | **3** 
*italique* | `code` | **gras** 
```

Colonne 1 | Colonne 2 | Colonne 3
--- |:---:| ---:
Alignement à gauche | Centré | Alignement à droit
*1* | `2` | **3** 
*italique* | `code` | **gras** 

# Ligne

Au moins trois façon d'obtenir le même résultat

```{Markdown}
---
```

---

Un peu de texte

```{Markdown}
**********
```

**********

Un peu de texte

```{Markdown}
_____________
```
_____________

# Formule ($\LaTeX$)

```{Latex}
Formule dans le texte : $y=\sum_{i=1}^{n} \frac{e^{i+4}}{4-n}$
```
Formule dans le texte : $y=\sum_{i=1}^{n} \frac{e^{i+4}}{4-n}$

Une équation séparer :

```{Latex}
$$y=\sum_{i=1}^{n} \frac{e^{i+4}}{4-n}$$
```

$$y=\sum_{i=1}^{n} \frac{e^{i+4}}{4-n}$$

Pour trouver un symbole ésotérique: https://detexify.kirelabs.org/classify.html


# Code R
```{r}
summary(cars)
```

# Graphique R

```{r, echo=FALSE}
plot(cars)
```

À noter que l'option `echo = FALSE` a été ajouté au bloque de code pour ne pas que le code R soit présenté dans le document finale. Toutes les options pouvant être utilisée pour caractériser les bloques de codes sont présentés ici: https://yihui.name/knitr/options/

## Un graphique un peu plus sophistiqué
```{r}
# Commentaire:
#
# Code par Arden Miller (Department of Statistics, The University of Auckland).
#

par(mfrow=c(2, 1), pty="s", mar=rep(1, 4)) 
# Create plotting region and plot outer circle
plot(c(-1.1, 1.2), c(-1.1, 1.2),
     type="n", xlab="", ylab="", 
     xaxt="n", yaxt="n", cex.lab=2.5)
angs <- seq(0, 2*pi, length=500)
XX <- sin(angs)
YY <- cos(angs)
lines(XX, YY, type="l")

# Set constants
phi1 <- pi*2/9
k1 <- sin(phi1)
k2 <- cos(phi1)

# Create grey regions
obsphi <- pi/12
lambdas <- seq(-pi, pi, length=500)
xx <- cos(pi/2 - obsphi)*sin(lambdas)
yy <- k2*sin(pi/2 - obsphi)-k1 * cos(pi/2 - obsphi)*cos(lambdas)
polygon(xx, yy, col="grey")
lines(xx, yy, lwd=2)
theta1sA <- seq(-obsphi, obsphi, length=500)
theta2sA <- acos(cos(obsphi)/cos(theta1sA))
theta1sB <- seq(obsphi, -obsphi, length=500)
theta2sB <-  -acos(cos(obsphi)/cos(theta1sB))
theta1s <- c(theta1sA, theta1sB)
theta2s <- c(theta2sA, theta2sB)
xx <- cos(theta1s)*sin(theta2s+pi/4)
yy <- k2*sin(theta1s)-k1*cos(theta1s)*cos(theta2s+pi/4)
polygon(xx, yy, col="grey")
lines(xx, yy, lwd=2)
xx <- cos(theta1s)*sin(theta2s-pi/4)
yy <- k2*sin(theta1s)-k1*cos(theta1s)*cos(theta2s-pi/4)
polygon(xx, yy, col="grey")
lines(xx, yy, lwd=2)

# Plot longitudes
vals <- seq(0, 7, 1)*pi/8
for(lambda in vals){
sl <- sin(lambda)
cl <- cos(lambda)
phi <- atan(((0-1)*k2*cl)/(k1))
angs <- seq(phi, pi+phi, length=500)
xx <- cos(angs)*sl
yy <- k2*sin(angs)-k1*cos(angs)*cl
lines(xx, yy, lwd=.5)
}

# Grey out polar cap
phi <- 5.6*pi/12
lambdas <- seq(-pi, pi, length=500)
xx <- cos(phi)*sin(lambdas)
yy <- k2*sin(phi)-k1 * cos(phi)*cos(lambdas)
polygon(xx, yy, col="grey")

# Plot Latitudes
vals2 <- seq(-2.8, 5.6, 1.4)*pi/12
for(phi in vals2){
  if (k1*sin(phi) > k2 * cos(phi)) 
    crit <- pi 
  else 
    crit <- acos((-k1*sin(phi))/(k2*cos(phi)))
  lambdas <- seq(-crit, crit, length=500)
  xx <- cos(phi)*sin(lambdas)
  yy <- k2*sin(phi)-k1 * cos(phi)*cos(lambdas)
  lines(xx, yy, lwd=.5)
}


# Plots axes and label
lines(c(0.00, 0.00), c(k2*sin(pi/2), 1.11), lwd=4)
lines(c(0.00, 0.00), c(-1, -1.12), lwd=4)
a2x <- sin(-pi/4)
a2y <- cos(-pi/4)*(-k1)
lines(c(a2x, 1.5*a2x), c(a2y, 1.5*a2y), lwd=4)
k <- sqrt(a2x^2+a2y^2)
lines(c(-a2x/k, 1.2*(-a2x/k)), c(-a2y/k, 1.2*(-a2y/k)), lwd=4)
a3x <- sin(pi/4)
a3y <- cos(pi/4)*(-k1)
lines(c(a3x, 1.5*a3x), c(a3y, 1.5*a3y), lwd=4)
k <- sqrt(a3x^2+a3y^2)
lines(c(-a3x/k, 1.2*(-a3x/k)), c(-a3y/k, 1.2*(-a3y/k)), lwd=4)
text(0.1, 1.12, expression(bold(X[1])))
text(-1.07, -.85, expression(bold(X[2])))
text(1.11, -.85, expression(bold(X[3])))

# set plot region and draw outer circle
plot(c(-1.1, 1.2),  c(-1.1, 1.2),
     type="n", xlab="", ylab="", 
     xaxt="n", yaxt="n", cex.lab=2.5)
angs <- seq(0, 2*pi, length=500)
XX <- sin(angs)
YY <- cos(angs)
lines(XX, YY, type="l")

# set constants
phi1 <- pi*2/9
k1 <- sin(phi1)
k2 <- cos(phi1)
obsphi <- pi/24

# create X2X3 grey region and plot boundary
crit <- acos((-k1*sin(obsphi))/(k2 * cos(obsphi)))
lambdas <- seq(-crit, crit, length=500)
xx1 <- cos(obsphi)*sin(lambdas)
yy1 <- k2*sin(obsphi)-k1 * cos(obsphi)*cos(lambdas)
obsphi <-  -pi/24
crit <- acos((-k1*sin(obsphi))/(k2 * cos(obsphi)))
lambdas <- seq(crit, -crit, length=500)
xx3 <- cos(obsphi)*sin(lambdas)
yy3 <- k2*sin(obsphi)-k1 * cos(obsphi)*cos(lambdas)
ang1 <-  atan(xx1[500]/yy1[500])
ang2 <- pi+atan(xx3[1]/yy3[1])
angs <- seq(ang1, ang2, length=50)
xx2 <- sin(angs)
yy2 <- cos(angs)
ang4 <-  atan(xx1[1]/yy1[1])
ang3 <-  -pi+ atan(xx3[500]/yy3[500])
angs <- seq(ang3, ang4, length=50)
xx4 <- sin(angs)
yy4 <- cos(angs)
xxA <- c(xx1, xx2, xx3, xx4)
yyA <- c(yy1, yy2, yy3, yy4)
polygon(xxA, yyA, border="grey", col="grey")
xx1A <- xx1
yy1A <- yy1
xx3A <- xx3
yy3A <- yy3

# create X1X3 grey region and plot boundary
obsphi <- pi/24
crit <- pi/2-obsphi
theta1sA <- c(seq(-crit, crit/2, length=200), seq(crit/2, crit, length=500))
theta2sA <- asin(cos(crit)/cos(theta1sA))
theta1sB <- seq(crit, crit/2, length=500)
theta2sB <-  pi-asin(cos(crit)/cos(theta1sB))
theta1s <- c(theta1sA, theta1sB)
theta2s <- c(theta2sA, theta2sB)
vals <- k1*sin(theta1s)+k2*cos(theta1s)*cos(theta2s+pi/4)
xx1 <- cos(theta1s[vals>=0])*sin(theta2s[vals>=0]+pi/4)
yy1 <- k2*sin(theta1s[vals>=0])-k1*cos(theta1s[vals>=0])*cos(theta2s[vals>=0]+pi/4)
theta2s <-  -theta2s
vals <- k1*sin(theta1s)+k2*cos(theta1s)*cos(theta2s+pi/4)
xx3 <- cos(theta1s[vals>=0])*sin(theta2s[vals>=0]+pi/4)
yy3 <- k2*sin(theta1s[vals>=0])-k1*cos(theta1s[vals>=0])*cos(theta2s[vals>=0]+pi/4)
rev <- seq(length(xx3), 1, -1)
xx3 <- xx3[rev]
yy3 <- yy3[rev]
ang1 <-  pi+atan(xx1[length(xx1)]/yy1[length(yy1)])
ang2 <-  pi+atan(xx3[1]/yy3[1])
angs <- seq(ang1, ang2, length=50)
xx2 <- sin(angs)
yy2 <- cos(angs)
ang4 <-  pi+atan(xx1[1]/yy1[1])
ang3 <-  pi+atan(xx3[length(xx3)]/yy3[length(yy3)])
angs <- seq(ang3, ang4, length=50)
xx4 <- sin(angs)
yy4 <- cos(angs)
xxB <- c(xx1, -xx2, xx3, xx4)
yyB <- c(yy1, -yy2, yy3, yy4)
polygon(xxB, yyB, border="grey", col="grey")
xx1B <- xx1
yy1B <- yy1
xx3B <- xx3
yy3B <- yy3

# create X1X2 grey region and plot boundary
vals <- k1*sin(theta1s)+k2*cos(theta1s)*cos(theta2s-pi/4)
xx1 <- cos(theta1s[vals>=0])*sin(theta2s[vals>=0]-pi/4)
yy1 <- k2*sin(theta1s[vals>=0])-k1*cos(theta1s[vals>=0])*cos(theta2s[vals>=0]-pi/4)
theta2s <-  -theta2s
vals <- k1*sin(theta1s)+k2*cos(theta1s)*cos(theta2s-pi/4)
xx3 <- cos(theta1s[vals>=0])*sin(theta2s[vals>=0]-pi/4)
yy3 <- k2*sin(theta1s[vals>=0])-k1*cos(theta1s[vals>=0])*cos(theta2s[vals>=0]-pi/4)
rev <- seq(length(xx3), 1, -1)
xx3 <- xx3[rev]
yy3 <- yy3[rev]
ang1 <-  pi+atan(xx1[length(xx1)]/yy1[length(yy1)])
ang2 <-  pi+atan(xx3[1]/yy3[1])
angs <- seq(ang1, ang2, length=50)
xx2 <- sin(angs)
yy2 <- cos(angs)
ang4 <-  pi+atan(xx1[1]/yy1[1])
ang3 <-  pi+atan(xx3[length(xx3)]/yy3[length(yy3)])
angs <- seq(ang3, ang4, length=50)
xx4 <- sin(angs)
yy4 <- cos(angs)
xx <- c(xx1, -xx2, xx3, xx4)
yy <- c(yy1, -yy2, yy3, yy4)
polygon(xx, yy, border="grey", col="grey")
xx1C <- xx1
yy1C <- yy1
xx3C <- xx3
yy3C <- yy3


# plot boundaries to grey regions
lines(xx1C[2:45], yy1C[2:45], lwd=2)
lines(xx1C[69:583], yy1C[69:583], lwd=2)
lines(xx1C[660:1080], yy1C[660:1080], lwd=2)
lines(xx3C[13:455], yy3C[13:455], lwd=2)
lines(xx3C[538:1055], yy3C[538:1055], lwd=2)
lines(xx3C[1079:1135], yy3C[1079:1135], lwd=2)
lines(xx1A[6:113], yy1A[6:113], lwd=2)
lines(xx1A[153:346], yy1A[153:346], lwd=2)
lines(xx1A[389:484], yy1A[389:484], lwd=2)
lines(xx3A[1:93], yy3A[1:93], lwd=2)
lines(xx3A[140:362], yy3A[140:362], lwd=2)
lines(xx3A[408:497], yy3A[408:497], lwd=2)
lines(xx1B[2:45], yy1B[2:45], lwd=2)
lines(xx1B[69:583], yy1B[69:583], lwd=2)
lines(xx1B[660:1080], yy1B[660:1080], lwd=2)
lines(xx3B[13:455], yy3B[13:455], lwd=2)
lines(xx3B[538:1055], yy3B[538:1055], lwd=2)
lines(xx3B[1079:1135], yy3B[1079:1135], lwd=2)

# Plot longitudes
vals <- seq(-7, 8, 1)*pi/8
for(lambda in vals){
  sl <- sin(lambda)
  cl <- cos(lambda)
  phi <- atan(((0-1)*k2*cl)/(k1))
  angs <- seq(phi, 5.6*pi/12, length=500)
  xx <- cos(angs)*sl
  yy <- k2*sin(angs)-k1*cos(angs)*cl
  lines(xx, yy, lwd=.5)
}


# Plot Latitudes
# vals2 <- seq(-2.8, 5.6, 1.4)*pi/12
vals2 <- c(-1.5, 0, 1.5, 3.0, 4.5, 5.6)*pi/12
for(phi in vals2){
  if (k1*sin(phi) > k2 * cos(phi)) 
    crit <- pi 
  else 
    crit <- acos((-k1*sin(phi))/(k2*cos(phi)))
  lambdas <- seq(-crit, crit, length=500)
  xx <- cos(phi)*sin(lambdas)
  yy <- k2*sin(phi)-k1 * cos(phi)*cos(lambdas)
  lines(xx, yy, lwd=.5)
}


# create lines for X1X2- and X1X3-planes
lambda <- pi/4
sl <- sin(lambda)
cl <- cos(lambda)
phi <- atan(((0-1)*k2*cl)/(k1))
angs <- seq(phi, pi+phi, length=500)
xx <- cos(angs)*sl
yy <- k2*sin(angs)-k1*cos(angs)*cl
lines(xx, yy, lwd=2)
lambda <- 3*pi/4
sl <- sin(lambda)
cl <- cos(lambda)
phi <- atan(((0-1)*k2*cl)/(k1))
angs <- seq(phi, pi+phi, length=500)
xx <- cos(angs)*sl
yy <- k2*sin(angs)-k1*cos(angs)*cl
lines(xx, yy, lwd=2)

# create line for X2X3-plane
phi <- 0
crit <- acos((-k1*sin(phi))/(k2 * cos(phi)))
lambdas <- seq(-crit, crit, length=500)
xx <- cos(phi)*sin(lambdas)
yy <- k2*sin(phi)-k1 * cos(phi)*cos(lambdas)
lines(xx, yy, lwd=2)

# create axes
lines(c(0.00, 0.00), c(k2*sin(pi/2), 1.11), lwd=4)
lines(c(0.00, 0.00), c(-1, -1.12), lwd=4)
a2x <- sin(-pi/4)
a2y <- cos(-pi/4)*(-k1)
lines(c(a2x, 1.5*a2x), c(a2y, 1.5*a2y), lwd=4)
a3x <- sin(pi/4)
a3y <- cos(pi/4)*(-k1)
lines(c(a3x, 1.5*a3x), c(a3y, 1.5*a3y), lwd=4)
k <- sqrt(a3x^2+a3y^2)
lines(c(-a3x/k, 1.2*(-a3x/k)), c(-a3y/k, 1.2*(-a3y/k)), lwd=4)
k <- sqrt(a2x^2+a2y^2)
lines(c(-a2x/k, 1.2*(-a2x/k)), c(-a2y/k, 1.2*(-a2y/k)), lwd=4)


# add text
text(-1.07, -.85, expression(bold(X[2])))
text(1.11, -.85, expression(bold(X[3])))
text(0.1, 1.12, expression(bold(X[1])))

lines(XX, YY, type="l")

```